ACORDAO-COMPLETO-2494529

ACÓRDÃO 18179/2021 ATA 38/2021 - PRIMEIRA CÂMARA

VISTOS, relatados e discutidos estes autos de atos de admissão emitidos pelo Banco do Brasil S.A.
ACORDAM os Ministros do Tribunal de Contas da União, reunidos em sessão desta 1ª Câmara, ante as razões expostas pelo relator, e com fundamento nos arts. 1º, V, e 39, I, da Lei 8.443/1992, em:
9.1. considerar legal para fins de registro o ato de admissão do Sr. Abraão Correa Bezerra (2279/2018, peça 3) , com fulcro no art. 260, 1º, do RI/TCU;
9.2. informar aos interessados que  esta deliberação poderá ser consultada, após sua publicação, no endereço eletrônico www.tcu.gov.br/acordaos;
9.3. encerrar o processo e arquivar os presentes autos.

Ato de admissão.

Primeira Câmara

Banco do Brasil S.A.

3. Interessado: Abraão Correa Bezerra (XXX.234.034-XX).

13.1. Ministros presentes: Benjamin Zymler (na Presidência) e Jorge Oliveira.
13.2. Ministro-Substituto convocado: André Luís de Carvalho.
13.3. Ministro-Substituto presente: Weder de Oliveira (Relator).

WEDER DE OLIVEIRA

Em exame, ato de admissão de Abraão Correa Bezerra pelo Banco do Brasil S.A.
Reproduzo, com ajustes de forma, a instrução do auditor da Secretaria de Fiscalização de Integridade de Atos e Pagamentos de Pessoal e de Benefícios Sociais (Sefip) , (peça 5) , que recebeu anuência do diretor da unidade especializada (peça 6) e do MP/TCU, representado pelo procurador Júlio Marcelo de Oliveira (peça 7) :
" (...) EXAME TÉCNICO  
Procedimentos aplicados
3.	Os procedimentos para exame, apreciação e registro de atos de pessoal encontram-se estabelecidos na Instrução Normativa TCU 78/2018 e na Resolução TCU 206/2007. Essas normas dispõem que os atos de pessoal disponibilizados por meio do e-Pessoal devem ser submetidos previamente a críticas automatizadas, com base em parâmetros predefinidos.
4.	As críticas das informações cadastradas na etapa de coleta do ato foram elaboradas e validadas levando-se em conta as peculiaridades de cada ato. Os itens verificados nessa etapa são inerentes a dados cadastrais, fundamentos legais, mapa de tempo, ficha financeira, assim como eventuais ocorrências de acumulação. Trata-se de verificações abrangentes, minuciosas e precisas e sem a necessidade de ação humana e, portanto, menos suscetível a falhas. As críticas aplicadas estão discriminadas no sistema, no Menu e-Pessoal, opção "Crítica", que podem ser acessadas mediante concessão de perfil específico a servidores do TCU responsáveis pela análise.
5.	Além das críticas automatizadas, há verificação humana adicional no caso de haver alertas do sistema ou informações não formatadas, como esclarecimentos do gestor ou do controle interno.  
6.	As críticas também consideram os registros do Sistema Integrado de Administração de Recursos Humanos (Siape) . O Siape disponibiliza informações atualizadas sobre as parcelas que integram os proventos, diferentemente, portanto, do e-Pessoal, que informa as parcelas no momento do registro do ato. 
7.	Essa confrontação com o Siape fornece uma visão atual e verdadeira da situação, o que permite descaracterizar irregularidades e inconsistências que, embora constantes do e-Pessoal, já foram corrigidas.
8.	As verificações detectadas no ato encontram-se discriminadas na aba de pendências do ato no sistema e-Pessoal, bem como no espelho do ato contemplado por esta instrução.
Exame das Constatações
9.	Ato: 2279/2018 - Interessado: ABRÃAO CORREA BEZERRA - CPF: XXX.234.034-XX
9.1.	Parecer do Controle Interno: considerar o ato Legal.
9.2.	Constatação e análise: 
9.2.1.	Ato com anexo do tipo sentença judicial (RTOrd 0000641-52.2016.5.19.0008) .
a.	Justificativa do Gestor de Pessoal: Não há. Verificação efetuada no âmbito do TCU.
b.	Análise do Controle Interno:  Não há. Verificação efetuada no âmbito do TCU.
c.	Análise da Equipe Técnica: Ilegal
Trata-se de sentença da 8ª Vara do Trabalho de Maceió (TRT-19) , na qual os recorrentes, dentre eles o interessado, requereram a condenação do Banco do Brasil à obrigação de convocá-los para a realização dos exames médicos admissionais e consequente contratação, por alegarem ter sido preteridos com a contratação de terceirizados. Por tudo apresentado nas razões de decidir, o MM. Juiz entendeu assistir direito aos interessados e julgou procedente o pedido, determinando ao banco que procedesse às nomeações (sentença de 16/11/2017) .
O interessado ingressou no Judiciário para requerer seu direito à convocação para exames médicos e consequente contratação. Teve acolhida sua pretensão com a decisão da 8ª Vara do Trabalho de Maceió (trânsito em julgado em 25/10/2018) . Os autos foram arquivados definitivamente em 10/11/2020. Entende-se que assistiu razão ao interessado, no entanto, a contratação se deu após o vencimento do prazo de validade do concurso.
9.3.	O quadro resumo de ocorrências e, quando for o caso, o detalhamento da norma legal e da jurisprudência para a inconsistência acima elencada encontra-se no anexo II dessa instrução. 
9.4.	Encaminhamento do ato: 
9.4.1.	Considerar ILEGAL e recusar registro do ato de Admissão de ABRÃAO CORREA BEZERRA do quadro de pessoal do órgão/entidade Banco do Brasil S.A., com base nos arts. 71, inciso III, da Constituição Federal, 1º, inciso V, e 39, inciso II, da Lei 8.443/1992 e 260, § 1º, do Regimento Interno. 
CONCLUSÃO
10.	A abrangência e a profundidade das verificações levadas a efeito fundamentam convicção de que o ato 2279/2018 pode ser apreciado pela ilegalidade, em razão das irregularidades apontadas no item Exame das Constatações desta instrução, que representam afronta à legislação e à jurisprudência de referência.
11.	O aludido ato deu entrada neste Tribunal há menos de cinco anos, não sendo aplicável, portanto, o procedimento de contraditório e ampla defesa determinado pelo Acórdão 587/2011-TCU-Plenário.
PROPOSTA DE ENCAMINHAMENTO
12.	Ante o exposto, com fundamento no art. 71, inciso III, da Constituição Federal, no art. 1º, inciso V, e art. 39, incisos I e II, da Lei 8.443/1992, no art. 260 do Regimento Interno do Tribunal de Contas da União, propõe-se: 
12.1.	Considerar ILEGAL e recusar registro do ato de Admissão de ABRÃAO CORREA BEZERRA do quadro de pessoal do órgão/entidade Banco do Brasil S.A., com base nos arts. 71, inciso III, da Constituição Federal, 1º, inciso V, e 39, inciso II, da Lei 8.443/1992 e 260, § 1º, do Regimento Interno.
 (...) 
Detalhamento da norma legal e da jurisprudência
PRETERIÇÃO DE CANDIDATO
É entendimento consolidado do Superior Tribunal de Justiça de que "a contratação precária de pessoal, dentro do prazo de validade do concurso público, seja por comissão, terceirização ou contratação temporária, para o exercício das mesmas atribuições do cargo para o qual fora realizado o concurso público, caracteriza preterição dos candidatos aprovados, ainda que fora das vagas previstas no edital ou para preenchimento de cadastro de reserva, evidenciando desvio de finalidade e é inequívoca transgressão à exigência do artigo 37, II, da Constituição da República" (Processo: Ag-CauInom - 6191-85.2013.5.00.0000 Data de Julgamento: 11/12/2013, Relator Desembargador Convocado: José Maria Quadros de Alencar, 1ª Turma, Data de Publicação: DEJT 13/12/2013) .
O mesmo entendimento já foi abraçado pelo Supremo Tribunal Federal a exemplo da Súmula 15 do STF que assentou que "Dentro do prazo de validade do concurso, o candidato aprovado tem direito à nomeação, quando o cargo for preenchido sem observância da classificação"; e do Tema de Repercussão Geral 784 (Tese definida no RE 837.311, Rel. Min. Luiz Fux, julgamento 9/12/2015, DJE 72 de 18/4/2016) , ARE 947.736 (AgR, Rel. Min. Marco Aurélio, 1ª T, julgamento 7/3/2017, DJE 74 de 11/4/2017) que assim dispôs:
O surgimento de novas vagas ou a abertura de novo concurso para o mesmo cargo, durante o prazo de validade do certame anterior, não gera automaticamente o direito à nomeação dos candidatos aprovados fora das vagas previstas no edital, ressalvadas as hipóteses de preterição arbitrária e imotivada por parte da administração, caracterizada por comportamento tácito ou expresso do Poder Público capaz de revelar a inequívoca necessidade de nomeação do aprovado durante o período de validade do certame, a ser demonstrada de forma cabal pelo candidato. Assim, o direito subjetivo à nomeação do candidato aprovado em concurso público exsurge nas seguintes hipóteses: 
I - Quando a aprovação ocorrer dentro do número de vagas dentro do edital; 
II - Quando houver preterição na nomeação por não observância da ordem de classificação; 
III - Quando surgirem novas vagas, ou for aberto novo concurso durante a validade do certame anterior, e ocorrer a preterição de candidatos de forma arbitrária e imotivada por parte da administração nos termos acima.
ADMISSÃO JUDICIAL APÓS A VALIDADE DO CONCURSO
Esta Corte de Contas vem negando o registro a admissões realizadas após a validade do concurso, mesmo que realizadas em obediência a mandado judicial. Podem ser citados como exemplo, os seguintes precedentes: Acórdãos 7135/2014, 7464/2014, 7882/2014, 671/2015, 1140/2015, 2595/2015, 3091/2015, 3251/2015, 3618/2015 e 3503/2016, todos da Primeira Câmara, de relatoria do Ministro Benjamin Zymler; Acórdão 3713/2019-TCU-Segunda Câmara, de relatoria da Ministra Ana Arrais. 
Portanto, seguindo a linha jurisprudencial da Corte de Contas, entende-se que os atos de admissão realizados sob essa condição devem ter o registro negado.
Nos casos em que a decisão não transitou em julgado, tem-se determinado ao órgão/entidade que acompanhe os desdobramentos da ação judicial e, caso venha a ser desconstituída a sentença que fora favorável ao interessado/à interessada, torne sem efeito o ato de admissão, bem como providencie o cadastramento do respectivo desligamento no sistema e-Pessoal."
É o relatório.

não há.

Procurador Júlio Marcelo de Oliveira.

ADMISSÃO. NOMEAÇÃO APÓS EXPIRAÇÃO DO PRAZO DE VALIDADE DO CONCURSO. EXISTÊNCIA DE SENTENÇA JUDICIAL TRANSITADA EM JULGADO. AÇÃO JUDICIAL COLETIVA IMPETRADA AINDA NO PRAZO DE VALIDADE DO CERTAME. CELEBRAÇÃO DE ACORDO JUDICIAL COM A CONTRATAÇÃO DEFINITIVA DOS RECLAMANTES E A EXTINÇÃO DO PROCESSO, COM RESOLUÇÃO DE MÉRITO. IRREVERSIBILIDADE DA NOMEAÇÃO. ASSIMETRIA DA SITUAÇÃO COM OS PRECEDENTES DESTE TRIBUNAL. LEGALIDADE.

ATOS DE ADMISSÃO (ADS)

Secretaria de Fiscalização de Integridade de Atos e Pagamentos de Pessoal e de Benefícios Sociais (Sefip).

Trata-se de ato de admissão de Abraão Correa Bezerra no cargo de escriturário do Banco do Brasil S.A.
1. A Secretaria de Fiscalização de Integridade de Atos e Pagamentos de Pessoal e de Benefícios Sociais (Sefip) e o Ministério Público junto ao TCU (MP/TCU)  manifestaram-se pela ilegalidade do ato e pela negativa de registro, por entenderem que a contratação se deu após o vencimento do prazo de validade do concurso.
1. Com vênias de estilo, entendo que o caso deve ter solução diferente.
1. A situação em análise traz os exatos contornos fáticos da apreciação do ato de outro interessado - nomeado em decorrência do mesmo concurso em questão, no TC Processo 024.981/2021-4 (ministro Jorge Oliveira) , cuja admissão foi considerada legal por meio do Acórdão 11551/2021-TCU-Primeira Câmara.
1. Por melhor compreensão e simplicidade em expor minhas razões de decidir, reproduzo excerto do voto condutor do acórdão citado:
" (...) 
4.	O interessado foi aprovado em processo seletivo para o denominado 'cadastro de reserva' para a carreira administrativa do Banco do Brasil, para a microrregião de Alagoas, e obteve aprovação, conforme documentos juntados aos autos. No entanto, ante a preterição dos concursados em detrimento da contratação de servidores terceirizados ao longo do período de validade do concurso, ingressou com ação judicial dois dias antes do término da vigência do processo seletivo.
5.	Inexiste qualquer ilegalidade. Embora a nomeação tenha se dado em período posterior à validade do certame, é certo que foi buscada judicialmente ainda no prazo nele previsto.
6.	À propósito, no âmbito do Poder Judiciário já existe consenso de que somente são válidas as ações judiciais que buscam o reconhecimento do direito à nomeação de candidatos aprovados em cadastro de reserva quando ajuizadas dentro do prazo de validade do concurso público, conforme restou decidido pelo STF no RE 766.304. O tema possui repercussão geral e a Excelsa Corte deliberou por fixar a tese em assentada posterior, ainda não ocorrida, em face de divergências pontuais de redação que em nada afetarão o mérito da questão discutidas nestes autos. 
7.	A sentença que ordenou a contratação em tela se deu, portanto, em conformidade com aquela orientação.  
8.	Destaco, ademais, que a sentença foi proferida pelo Tribunal Regional do Trabalho da 19ª Região em 16.11.2017, quando aquela ainda era considerada a instância competente para a apreciação do feito. Veja-se que o Tema 992 do STF, decorrente do julgamento do RE 960.429, foi redigido de forma a preservar a competência da justiça trabalhista para as situações ocorridas até 6/7/2018:
'Compete à Justiça Comum processar e julgar controvérsias relacionadas à fase pré-contratual de seleção e de admissão de pessoal e eventual nulidade do certame em face da Administração Pública, direta e indireta, nas hipóteses em que adotado o regime celetista de contratação de pessoas, salvo quando a sentença de mérito tiver sido proferida antes de 6 de junho de 2018, situação em que, até o trânsito em julgado e a sua execução, a competência continuará a ser da Justiça do Trabalho.'
9.	Recurso Ordinário interposto pelo Banco do Brasil contra a decisão que beneficiou o interessado foi conhecido e negado em 25.5.2018. A falta de interesse do Banco em dar prosseguimento à discussão da sentença original depois desse recurso acabou levando ao seu trânsito em julgado.
10.	É certo que este Tribunal tem se orientado no sentido de que 'a expiração do prazo de validade de concurso público constitui óbice intransponível ao registro pelo TCU de atos de admissão efetuados posteriormente a essa data, devendo, no entanto, ser assegurada a produção dos efeitos das admissões enquanto subsistir decisão judicial favorável aos interessados' (Acórdão 1106/2020-TCU-Plenário, Relator Ministro Benjamin Zymler, 2805/2019-2ª Câmara, Relatora Ministra Ana Arraes e 7427/2016-1ª Câmara, Relator Ministro Bruno Dantas, entre outros) . Observo, no entanto, que essa jurisprudência foi erigida fundamentalmente a partir das análises de admissões efetuadas pela Empresa Brasileira de Correios e Telégrafos (ECT) e que decorreram de decisão judicial dotada de especificidades que a distinguem da sentença presente nestes autos.
11.	 No voto condutor do primeiro dos arestos mencionados, o relator consignou que:
 ' (...) a Justiça do Trabalho não determinou objetivamente a contratação de nenhum candidato em específico, tampouco indicou o quantitativo de vagas reservadas no certame e muito menos as qualificou: antes, simplesmente estendeu o prazo de validade 'até que se alcance o número de contratações necessárias, de forma a reduzir as contratações temporárias às situações efetivamente emergenciais e de duração reduzida' (cf. sentença de primeiro grau proferida em 19/11/2014) .'
12.	E, posteriormente, arrematou: "portanto, o que se tem, concretamente, é um concurso público cuja vigência, em sua plenitude, já se estende por nove anos, sem nenhum sinal de solução no horizonte". 
13.	O voto condutor do também já aludido Acórdão 7427/2016-TCU-Primeira Câmara, por seu turno,  destacou a "inusitada indefinição quanto ao termo final do prazo de validade do concurso" e a "generalidade e abrangência da sentença, que não especificou o quantitativo de empregos públicos ocupados de forma supostamente irregular e tampouco delimitou as dependências da ECT em que a falha teria ocorrido". 
14.	A situação constante destes autos é significativamente distinta daqueles precedentes, uma vez que decorre de decisão judicial com contornos perfeitamente delimitados, favorável a apenas cinco candidatos aprovados para localidades previamente definidas (Microrregiões 01 e 02 de Alagoas) .
15.	O voto condutor do Acórdão 3503/2016-TCU-Primeira Câmara (Relator Ministro Benjamin Zymler) , mencionado como precedente na discussão que conduziu ao já mencionado Acórdão 1106/2020-TCU-Plenário, demonstrou preocupação com a possível irreversibilidade das contratações, na hipótese de revogação da ordem judicial, a partir do registro efetuado por esta Corte:
	'De fato, uma vez registrados os atos, seria defeso à origem, mesmo na hipótese de reforma da sentença trabalhista, desconstituí-los unilateralmente. É que, tratando-se de atos complexos, também o TCU teria de participar do eventual desfazimento das admissões, consoante pacífica jurisprudência do Supremo Tribunal Federal (STF) , talhada em sua Súmula n. 6 (...) '.
16.	A justificada precaução consignada naquele voto não se mostra aplicável ao ato de admissão agora apreciado, uma vez que a sentença que ordenou a contratação já transitou em julgado. Aliás, a irreversibilidade da contratação em tela é caracterizada pela desistência, pelo Banco do Brasil, de embargos que haviam sido por ele opostos contra aquela sentença e da homologação judicial, em 3/9/2018, de acordo entre as partes, com a contratação definitiva dos reclamantes, a "plena quitação aos direitos vindicados no processo, em caráter irrevogável e irretratável" e pela extinção do processo, com resolução do mérito.
17.	Ainda a respeito da jurisprudência desta Casa, destaco que o Acórdão 3722/2021-2ª Câmara (Relator Ministro Raimundo Carreiro) , que mais recentemente considerou ilegal ato de admissão emitido pela Caixa Econômica Federal em cumprimento a decisão judicial, também se pautou nos precedentes desta Corte relacionados à ECT. Ocorre que o ato então apreciado padecia dos mesmos vícios detectados nas admissões da ECT, a exemplo da prorrogação indefinida do prazo de validade do concurso por meio de decisão judicial e da ausência de trânsito em julgado da sentença.
18.	Destarte, o ato de admissão de Alberson Meneses de Oliveira se distingue, essencialmente, porque decorre de ação judicial: (i) de escopo restrito; (ii) desprovida do caráter de generalidade; (iii) impetrada dentro do prazo de validade do concurso; e (iv) transitada em julgado. Considero que essas condições, que consolidam a irreversibilidade da contratação, conduzem à conclusão de não haver razões para que o Tribunal deixe de considerar o ato legal, ordenando seu registro."
1. A diferença entre o caso em análise com o do acórdão acima referenciado diz respeito apenas à microrregião para a qual foram nomeados os interessados, no resto, são idênticas as informações.
1. O Sr. Abraão Correa Bezerra ingressou na mesma ação judicial (0000641-52.2016.5.19.0008, 8ª Vara do Trabalho de Maceió/AL) , dois dias antes do término de vigência do processo seletivo, na qual foi expedida sentença ordenando a contratação dos postulantes, e que culminou com a homologação de acordo judicial "com a contratação definitiva dos reclamantes, a 'plena quitação aos direitos vindicados no processo, em caráter irrevogável e irretratável' e pela extinção do processo, com resolução do mérito" (conforme item 16 do voto transcrito) , em razão da falta de interesse do Banco do Brasil em dar prosseguimento à discussão da sentença original.
1. Assim, para a devida coerência jurisprudencial, a admissão do interessado deve ser considerada legal.
Diante do exposto, manifesto-me pela aprovação do acórdão que ora submeto à apreciação deste Colegiado.
TCU, Sala das Sessões, em tagDataSessao.
Weder de Oliveira 
Relator